【裁判字號】    99,上訴,862
【裁判日期】    990812
【裁判案由】    誣告
【裁判全文】
臺灣高等法院臺中分院刑事判決         99年度上訴字第862號
上  訴  人
即 自訴 人  丁○○
            甲○
            乙○○
上三人共同
自訴代理人  盧永盛律師
被      告  丙○○
選任辯護人  王素玲律師
上列上訴人即自訴人等因誣告案件，不服臺灣臺中地方法院98年
度自字第40號中華民國98年12月30日第一審判決，提起上訴，本
院判決如下：
    主  文
上訴駁回。
    理  由
一、本案經本院審理結果，認第一審判決以不能證明被告丙○○
    犯罪而諭知無罪，核無不當，應予維持，並引用第一審判決
    書所記載之理由（如附件）。
二、本件自訴人等提起上訴意旨略以：本件被告有無構成誣告
    犯行，應審酌自訴人等是否有被告所指訴之上開情形，本
    件案發地點即臺中市北屯區子巷33之9號建物之所有權登
    記名義人雖為被告，然該建物實為自訴人丁○○出錢購買，
    自訴人丁○○係因債信出現問題，方以被告之名義登記，
    原審雖認被告確有於民國97年5月28日、30日欲進入該建物
    ，因受自訴人等所阻，不得其門而入之情事，被告對此尚非
    無中生有，然本件重點為自訴人丁○○有無以椅子坐在家門
    口，柺杖橫擋在門口，被告甲○、乙○○有無站立在大門前
    ，以暴力阻止被告進入，若無，則此等情節即為被告所虛構
    ，自訴人乙○○本來就沒有住在該建物，係因被告於97年
    3月6日離家後，方受其兄陳俊忠之委託，時常前往陪自訴人
    丁○○、甲○聊天及載送就醫，當天只不過爭吵時在場，如
    何會構成竊佔、強制罪。認原審判決被告無罪，尚有違誤，
    而提起上訴請求撤銷原判決，而為被告有罪之判決云云。
三、被告之答辯：上開子巷房屋為被告所有，自訴人丁○○
    對被告請求所有權移轉登記，業經臺灣臺中地方法院駁回在
    案，自訴人丁○○、甲○於97年2月即離開前揭子巷房
    屋，後趁被告受家暴於97年3月6日離家（回娘家），在被告
    不知之情形下，於97年4月間又搬回到子巷房屋，並阻止
    被告進入家門，另自訴人乙○○於被告離家前並無住在子
    巷房屋，是被告申告之內容並無不實，自訴人乙○○利用
    被告回娘家之際，以虛偽不實之債權向臺灣臺中地方法院聲
    請假扣押子巷房屋及聲請支付命令，並明知被告住在娘家
    ，竟將被告之住居寫在子巷房屋，再由自訴人丁○○代收
    訴訟文書，故意不告知被告，讓被告所有之該子巷房屋險
    遭法院拍賣，後來因未得逞，自訴人丁○○復利用豪國珍之
    名義對被告提出刑事侵占告訴，並故意代收被告之文件，讓
    被告在不知之情形下被拘提到案，蒙受冤屈，自訴人等之前
    揭種種行為，令被告認為自訴人等有意強佔子巷房屋，乃
    聽從警員之建議提出告訴，被告申告之內容非憑空捏造，主
    觀上並無誣告之意圖等語。
四、按犯罪事實應依證據認定之，無證據不得認定犯罪事實；又
    不能證明被告犯罪者，應諭知無罪之判決。刑事訴訟法第15
    4條第2項、第301條第1項分別定有明文。次按告訴人所訴事
    實，不能證明其係實在，對於被訴人為不起訴處分確定者，
    是否構成誣告罪，尚應就其有無虛構誣告之故意以為斷，並
    非當然可以誣告罪相繩；且誣告罪之成立，以犯人明知所訴
    虛偽為構成要件，若誤認有此事實，或以為有此嫌疑，自不
    得遽指為誣告（參最高法院59年台上字第581號、20年上字
    第717號判例）。從而，刑法之誣告罪以所訴事實完全出於
    虛構，且具有故意構陷之情形始足成立，如若出於誤信、誤
    解、誤認或懷疑有此事實，或對於其事實誇大其詞，或資為
    其訟爭上之攻擊或防禦方法，或其目的在求判明是非曲直者
    ，固均不得謂屬於誣告，即其所申告之事實，並非完全出於
    憑空捏造或尚全然無因，仍不得謂成立誣告罪。
五、經查：
(一)、自訴人丁○○雖起訴主張臺中市北屯區子巷33之9號房屋
    係其所出資購買，借被告名義登記，其方為真正所有權人，
    ，目前仍在訴訟中（本院98年度重上字第117號），惟該房
    屋之登記所有權人為被告，且被告於97年3月6日回娘家之前
    ，一直是住在該房屋中乙情，為自訴人等與被告所不爭執，
    並有該房屋之建物登記第二類謄本在卷可稽（參本院卷第14
    4頁）。而經本院勘驗被告於97年5月28日欲進入該子巷房
    屋之錄影光碟，結果為：【09：33畫面：被告有用鑰匙開
    門，狀似打不開，走到右邊（被告當庭自稱，去按門鈴。）
    ，同時，屋內，自訴人三人在到處關門窗、將門簾拉上。被
    告在門外走來走去。自訴人丁○○也在屋內走來走去，不時
    在客廳的落地窗前往外看。09：54畫面：被告父親到場，
    在門口看看，走來走去。09：55畫面：警車到，二位警察
    下車。丁○○、乙○○站在客廳的落地窗前往外看。09：
    56畫面：警察走到門口。丁○○從玄關走到大門邊。09：
    57畫面：自訴人打開大門，自訴人三個人都站在大門邊與門
    外之人爭論。09：58畫面：乙○○進入屋內又出去。09
    ：59畫面：甲○進入屋內又出去。10：00畫面：自訴三個
    人，一直站在門口與門外之人爭論，被告父親比手畫腳在爭
    論。10：10畫面：甲○走入屋內。10：14畫面：有一位
    警察到餐廳接聽電話。10：15畫面：甲○把餐廳的落地窗
    拉開。】（參本院卷第86頁筆錄）。足徵自訴人等於見到被
    告回來，立即將門、窗鎖住，讓被告用鑰匙打不開，且將窗
    簾拉上，不讓被告看到屋內情景，被告只好打電話叫其父親
    到場及報警。是以被告於97年5月30日具狀對自訴人等提出
    告訴記載：「告訴人（即本案被告丙○○）欲返家時，被告
    等（即本案自訴人等）竟強制阻止告訴人返家，於97年5 月
    28日及同月30日兩次報由東山派出所警員陪同返家，不料被
    告等人見告訴人欲進屋，將其房屋門窗皆上鎖，拒告訴人進
    入家門，惟房屋之所有權人為告訴人，被告等人無權占有亦
    無權限制告訴人返家」等事實（參本院卷第145頁告訴狀）
    ，並無任何虛構之處。雖然該告訴狀第2項記載：「查被告
    等人之行為顯已觸犯刑法第320條第2項之普通竊盜（應係竊
    佔）罪及同法第304條強制罪」等字，然前揭事實到底有無
    構成犯罪，犯何罪，適用什麼法條，係由有權偵查、審判之
    檢察官及法官認定與評價，與告訴人有無誣告事實無關。
(二)、自訴人丁○○於前揭被告欲返家不得其門而入期間，均手持
    柺杖，此觀該光碟翻拍之照片即可得知（參本院卷第125頁
    ），此再參諸前揭10：00畫面：自訴三個人，一直站在門
    口與門外之人爭論，被告父親比手畫腳在爭論，10：10畫
    面：甲○走入屋內，10：14畫面：有一位警察到餐廳接聽
    電話，及證人即被告父親陳允隆於98年12月9日在原審審理
    中具結證稱：「伊到時自訴人丁○○有拿柺杖，拄著柺杖站
    著，旁邊還有自訴人甲○、乙○○，都站在門口，後來有一
    男一女警察過來，警察要他們讓伊女兒進去，但他們不要，
    自訴人甲○打電話到大陸找陳俊忠，叫警察聽電話，警察聽
    完電話之後，說被告沒有辦法進去，後來叫被告不然去告好
    了，在這個過程中，伊與被告沒有辦法進去屋內，他們三個
    人顧在門口」等語（參原審卷第116頁背面-117頁筆錄）。
    顯見當時自訴人丁○○確實有持柺杖與自訴人甲○、乙○○
    站在門口與門外之人爭論，且不讓被告進入屋內，於警察進
    入屋內以電話與陳俊忠溝通後，被告仍然被阻在門外，是以
    被告於聲請再議時於再議狀中記載：「不料5月58日返家時
    ，被告丁○○以椅子坐在家門口，柺杖橫擋在大門，被告甲○、乙○○則站立在大門前，以暴力阻止聲請人（即丙○○
    ）」，與事實並無太大差異，雖然就自訴人丁○○是否有坐
    在椅子上及是否故意將柺杖橫檔，因為角度關係，監視器未
    拍攝到，而縱然自訴人丁○○無此坐在椅子上並故意將柺杖
    橫擋之情形，惟因既有前揭自訴人丁○○持柺杖與自訴人甲○、乙○○一起站在門口與門外之人爭論，且不讓被告進入
    屋內之事實，則被告於再議狀中為前揭之指訴，亦僅屬誇大
    之詞，究與憑空虛捏有異，非能因此即認其係故意誣告。
(三)、於被告告訴自訴人等竊佔及妨害自由之案件（臺灣臺中地方
    法院檢察署97年度他字第2489號）中，於97年7月4日在檢察
    官偵訊時，自訴人丁○○供稱：「我是95年8月14日回來與
    陳俊忠一起住，陳俊忠有請丙○○幫我辦入籍到柳川東街，
    一直住到97年2月21日，之後我與甲○到我大兒子家住，我
    直到97年3月下旬才回去，因為要照顧我孫子，因為丙○○
    97年3月6日又離家，到現在還未回來。」，被告丙○○陳稱
    ：「97年2月甲○、丁○○離開該處二個月，原因不清楚，
    我是97年3月6日離家的，後來他們4月底又搬回來，我是告
    他們97年4月竊佔情形。」（參原審卷第84頁筆錄影本）。
    足見自訴人丁○○、甲○雖原住在該子巷房屋，但後來有
    搬離開，到渠等戶籍所在之大兒子家住，約二個月後，因被
    告離家，乃再返回該子巷房屋居住，另自訴人乙○○原未
    住在該房屋，係自訴人丁○○及甲○再返回該子巷房屋居
    住後，才時常至該房屋陪伴自訴人丁○○及甲○（參本院卷
    第11頁之上訴理由狀）。茲被告於97年3月6日離開該子巷
    房屋時，自訴人等均未住在該處，待被告於97年5月28日以
    所有權人之身份返家時，發現自訴人等在裡面，且將門窗鎖
    上，不讓其進入屋內，此時其心中自是忿忿不平，而自認該
    子巷房屋遭自訴人等強佔，與常情尚無違背。至於自訴人
    等之行為到底有無犯法，乃司法機關審究之事，非能因此認
    被告有誣告之意圖。
六、綜上所查並依前揭判例意旨，本院認被告之行為與刑法誣告
    罪之構成要件尚有不合，非能遽以該罪相繩。此外，本件復
    查無其他積極證據足資證明被告有何上訴人等所指之誣告犯
    行。原審以不能證明被告犯罪為由，諭知被告無罪之判決，
    並無不合。上訴人等上訴意旨，仍執前詞指摘原審判決不當
    ，提起上訴，為無理由，應予駁回。
據上論斷，應依刑事訴訟法第373條、第368條，判決如主文。
中    華    民    國    99    年    8     月    12    日
            刑事第七庭    審判長法  官  林  榮  龍
                                法  官  張  惠  立
                                法  官  李  秋  娟
以上正本證明與原本無異。
如不服本判決應於收受送達後十日內向本院提出上訴書狀，其未
敘述上訴之理由者，並得於提起上訴後十日內向本院補提理由書（
均須按他造當事人之人數附繕本）「切勿逕送上級法院」。
                                書記官  詹  錫  朋
中    華    民    國    99    年    8     月    12    日

司法院資訊處製作；財團法人民間司法改革基金會備份。
